最高法院刑事判決　　　　　　　九十六年度台上字第七六九號
上　訴　人　甲○○
選任辯護人　陳煥生律師
上列上訴人因違反公職人員選舉罷免法案件，不服台灣高等法院
中華民國九十五年十月五日第二審判決（九十五年度選上訴字第
五五號，起訴案號：台灣基隆地方法院檢察署九十四年度選偵字
第六號），提起上訴，本院判決如下：
    主  文
原判決撤銷，發回台灣高等法院。
    理  由
本件原判決撤銷第一審判決，改判依修正前連續犯之例，適用有
利於上訴人甲○○之行為時法，論處上訴人連續意圖漁利，包攬
對於有投票權之人，交付賄賂、不正利益，而約其投票權為一定
之行使罪刑，固非無見。
惟按公職人員選舉罷免法第九十一條之一，關於意圖漁利，包攬
對於有投票權之人，行求、期約或交付賄賂或其他不正利益，而
約其不行使投票權或一定之行使之罪（下稱本罪），其所謂「包
攬」，係指意圖利用他人競選從中獲利而承包招攬，其包攬之對
象為「有投票權之人」，指特定或可得確定之有投票權之人，而
所包攬之事務為「行求、期約或交付賄賂或其他不正利益，而約
其一定之行使或不行使投票權」，係指以上開內涵為包攬之客體
，但不以已著手於該包攬客體之內涵為必要。上開犯罪構成要件
之事實，自應於犯罪事實中翔實記載，並於理由內說明其憑以認
定之證據，始為適法。又本罪以「包攬」行為為特別之構成要件
，如行為人意圖漁利，就上開所指包攬之對象及事務之內涵，已
向候選人「招攬」，應認已著手於犯罪構成要件之實行，不以是
否已獲取利益為必要，亦不以是否已著手於「行求、期約或交付
賄賂或其他不正利益，而約使有投票權之人，為一定之行使或不
行使」為必要。次按有投票權人即包攬之對象，為本罪規範之客
體，如行為人以虛擬之人佯稱為有投票權之人，向候選人「包攬
」，因對於選舉不足以發生不正確之結果，自非本罪規範之犯罪
行為。本件依原判決事實之認定，對於上訴人所提出如原判決附
表一、二所示之直式或橫式打字名單，並未認定名單之內容，是
否均為有投票權之人，事實未明，尚不足為是否該當該罪之判斷
，揆之上開說明，難謂適法。又原判決認上訴人如原判決事實二
、三所指之犯罪屬連續犯，並未比較法律已變更，而以修正前連
續犯之規定有利於上訴人，遽論連續犯以一罪論，亦有判決理由
不備之違法。上訴意旨指摘原判決不當，尚非全無理由，應認有
撤銷發回更審之原因。
據上論結，應依刑事訴訟法第三百九十七條、第四百零一條，判
決如主文。
中    華    民    國  九十六  年    二    月    八    日
                      最高法院刑事第四庭
                          審判長法官  莊  登  照
                                法官  洪  明  輝
                                法官  黃  一  鑫
                                法官  林  秀  夫
                                法官  徐  昌  錦
      本件正本證明與原本無異
                                      書  記  官
中    華    民    國  九十六  年    二    月   十三   日
                                                      Ｋ
